【裁判字號】    90,上更(一),83
【裁判日期】    900424
【裁判案由】    偽造文書
【裁判全文】
臺灣高等法院臺南分院刑事判決              九十年度上更(一)字第八三號    Ｇ
      上  訴  人
      即  被  告  乙  ○  ○
                即易乙○○）.
      選任辯護人  蔡  進  欽  律師
右上訴人因偽造文書案件，不服臺灣臺南地方法院八十七年度訴字第四０七號中華民
國八十七年五月四日第一審判決（起訴案號：臺灣臺南地方法院檢察署八十六年度偵
字第一四五三０號），提起上訴，判決後經最高法院發回更審，本院判決如左：
      主      文
原判決撤銷。
乙○○行使偽造私文書，足以生損害於他人，處有期徒刑肆月，如易科罰金，以參佰
元折算壹日。
發票人易乙○○，付款人為臺灣省合作金庫臺南支庫，發票日為八十六年三月五日，
帳號０四九二一─五，面額新臺幣壹拾陸萬元，支票號碼為ＯＡ0000000號背
面偽造之「黃玉真」署押壹枚沒收。
      事      實
一、乙○○（原冠夫姓為易乙○○，嗣於八十六年四月間因離婚而撤冠夫姓）竟不用
    本名與人交往，而冒稱「阿真」名義在臺南市○○路一五四號光復市場內做生意
    ，市場內一般人亦以「阿真」稱之，其自八十五年六月間，經濟狀況開始困難，
    亟需款項週轉，乃於八十六年一月間某日，前往臺南市○○路一五四號光復市場
    內欲向蘇吳水琴借款，因蘇吳水琴手頭不方便，乃介紹乙○○向同在該市場內之
    甲○○借款，詎乙○○竟意圖為自己不法之所有，明知其經濟週轉困難，已無清
    償能力，竟持如附表所示其本名易乙○○所簽發之新臺幣（下同）十六萬元之支
    票向甲○○佯稱該支票係客票向甲○○調現，因甲○○不知其本名為易乙○○，
    乙○○乃向甲○○誆稱其本名為「黃玉真」，經甲○○要求須在該支票背面背書
    負責始允借款，乙○○為取信於甲○○，竟於其簽發之上開支票背面偽造「黃玉
    真」署押為支票背書，持以行使而交付甲○○，足以生損害於甲○○及名為「黃
    玉真」之人，甲○○因而陷於錯誤而將現款十六萬元交付乙○○，詎上開支票屆
    期提示不獲兌現，甲○○始知受騙。
二、案經甲○○訴請臺灣臺南地方法院檢察署檢察官偵查起訴。
      理      由
一、訊之上訴人即被告乙○○坦承於前揭時地持上開其本人簽發之支票向告訴人甲○
    ○調現，並在前揭支票背面簽寫「黃玉真」名字而背書等事實，惟矢口否認有前
    揭詐欺或偽造私文書等犯行，辯稱：因伊別名為「黃玉真」，且大家都稱呼伊為
    「阿真」，所以伊才應甲○○之要求在支票上簽寫「黃玉真」以背書，而甲○○
    亦知其本名為乙○○，伊並非故意偽造背書而向甲○○詐調現款云云。
二、惟查
  (一)右揭事實，業據告訴人甲○○在偵審中迭次指訴綦詳，核與證人蘇吳水琴在偵訊
    時證述情節相符，並有前述支票正、反面及退票理由單影本各一紙在卷可稽。被
    告雖否認犯罪，並作前述辯解，然查告訴人甲○○於偵審及本院調查時中已迭次
    明確指證，其不知被告本名為乙○○，於本院上訴審調查時更指稱被告對其說其
    本名為黃玉真，前述支票係客票，因其要求被告背書，被告乃在該支票背面書寫
    「黃玉真」等語（詳本院上訴卷第三四頁、本審九十年三月二十八日訊問筆錄）
    。而證人蘇吳水琴於偵訊時亦明確證稱：八十六年一月間被告向甲○○借錢時伊
    在場，當時被告說其朋友因工作要繳保證金，就拿被告的支票自稱是客票向甲○
    ○借錢，以前被告向伊借錢有時拿乙○○的支票，被告都說是客票，伊都叫被告
    「阿貞」等語（詳偵訊卷第二五頁）。另證人林倪、莊家邦於原審審理時亦均證
    稱：大家都叫被告「阿真」等語，被告亦於原審自承其偏名叫「黃玉真」等語（
    詳原審八十七年四月二十日審判筆錄），均核與告訴人甲○○指訴之情節相符。
    又查被告持向告訴人甲○○調現之支票發票人為易乙○○即被告本人，而告訴人
    許為文貴曾在信用合作社服，經其陳明在卷，倘告訴人甲○○明知上開支票係被
    告本人自己簽發之票據，焉有必要再要求被告本人於上開支票上背書？更又同意
    被告以黃玉真背書？被告前揭所辯顯與常情不符，難予採信，足徵告訴人甲○○
    指證其不知被告本名為乙○○一節，應係真實可信，因此益見被告係向被害人甲
    ○○偽稱其名字為「黃玉真」而以「黃玉真」之名在上開支票上背書而向甲○○
    詐調現款無疑。
  (二)被告於八十五年六月間起經濟即陷於週轉困難，已無償債能力，此業據被告在原
    審審理時自承在卷（詳原審卷第四一頁），乃其明知其經濟已陷於週轉困難，無
    力償還借款，所簽發之支票屆期亦無法兌現，竟仍以前揭詐術向被害人甲○○詐
    調現款，足見其主觀上應有不法所有之詐欺意圖無疑。至被告雖辯稱其以前曾以
    其支票向告訴人甲○○調現，告訴人甲○○並未要求其在支票上背書，足證告訴
    人甲○○知悉被告之本名為乙○○云云，亦曾在朱麗真簽發之支票上背書交予甲
    ○○，認告訴人甲○○已知其偏名為黃玉真云云。惟查被告上二項辯稱顯然矛盾
    ，倘若甲○○明知被告本名為乙○○，豈不知將來支票不能兌現時追索困難，而
    不要求被告另找人背書，而願收取同一人，另以非乙○○名義背書之支票，縱認
    被告以前曾以其本人簽發之支票向告訴人甲○○調現而未在上開支票上背書，然
    此種情形其可能之原因甚多，尚難執此一節遽認告訴人顯已知悉被告之本名為乙
    ○○，更難以被告曾簽署「黃玉真」即認黃玉真為其偏名，更何況，本案告訴人
    或證人均無人知悉被告有「黃玉真」之偏名，因此被告上開辯解顯不足憑採。其
    於原審所提出之朱麗真簽發被告背書「黃玉珍」（該支票已經兌現，不能證明足
    生損害於他人，本院不予審究）之支票影本一張（詳原審卷第三四頁），不但不
    能為有利證明，反而可佐證被告行為虛偽，另本院向臺灣省合作金庫臺南支庫調
    取之被告簽發支影本一張，亦不足為其有利證據認定，併此敘明。
  (三)綜上所述，本件事證明確，被告前揭犯行至堪認定，應依法論科。
三、按刑法第四十一條經修正規定：「犯最重本刑為五年以下有期徒刑以下之刑之罪
    ，而受六個月以下有期徒刑或拘役之宣告，因身體、教育、職業、家庭之關係或
    其他正當事由，執行顯有困難者，得以一元以上三元以下折算一日，易科罰金。
    但確因不執行所宣告之刑，難收矯正之效，或難以維持法秩序者，不在此限。」
    並經總統於九十年一月十日公布施行在案。
四、查被告向甲○○佯稱其本名為黃玉真，並向甲○○謊稱上開支票係客票，並在該
    支票背面偽造「黃玉真」背書，持以向甲○○行使詐調現款十六萬元，詎上開支
    票屆期提示不獲兌現，甲○○始知受騙，核被告所為，係犯刑法第二百十六條、
    第二百十條行使偽造私文書罪及同法第三百三十九條第一項詐欺取財罪。其偽造
    私文書後復持以行使，其偽造私文書之低度行為，應為行使之高度行為所吸收，
    應僅論以行使偽造私文書罪，所犯前揭二罪間有方法結果之牽連關係，應從一重
    依行使偽造私文書罪處斷。
五、原審以被告罪證明確，因予論罪科刑，固非無見，惟(一)查被告並未故意偽造另被
    害人朱麗真之標單冒領詐騙會款（詳如後敘），原判決認被告另涉犯此部分犯行
    ，並認該部分犯行與被告所犯前揭論罪部分犯行有連續犯關係，為裁判上一罪，
    尚有未洽。(二)刑法第四十一條於九十年一月十日公布修正規定：「犯最重本刑為
    五年以下有期徒刑以下之刑之罪，而受六個月以下有期徒刑或拘役之宣告，因身
    體、教育、職業、家庭之關係或其他正當事由，執行顯有困難者，得以一元以上
    三元以下折算一日，易科罰金。但確因不執行所宣告之刑，難收矯正之效，或難
    以維持法秩序者，不在此限。」，原判決不及審酌，仍有未合。被告上訴意旨，
    否認上開部分犯罪，為有理由，應由本院將原判決撤銷改判，爰審酌被告犯罪之
    動機、目的、手段，所詐得財物之數額及犯罪後，雖在本院與被害人達成民事賠
    償和解，但未履行（本院九十年三月二十八日調查時告訴甲○○陳明否認有和解
    ，且未拿到錢）等一切情狀，量處如主文第二項所示之刑，並諭知如易科罰金以
    三百元折自一日之標準，以資懲儆。被告於其簽發，付款人為臺灣省合作金庫臺
    南支庫，發票日為八十六年三月五日，帳號０四九二一─五，面額十六萬元，票
    號為ＯＡ0000000號支票背面所偽造之「黃玉真」署押一枚，應併依刑法
    第二百十九條之規定宣告沒收。
六、公訴意旨另以，被告乙○○意圖為自己不法所有，先於八十五年一月間，未經朱
    麗真同意，以朱麗真名義參與以丙○○為會首招攬之民間互助會（期間自八十五
    年一月起至八十八年四月止）一會，每會二萬元，採外標之方式，約定每月二十
    五日在臺南市○○路市場附近標會，使會首丙○○陷於錯誤而讓乙○○以朱麗真
    名義參加互助會；嗣乙○○於八十五年四月二十五日，在臺南市成功市場，冒用
    朱麗真名義偽造其標單（標單上偽簽朱麗真名字及競標利息六千一百元），持之
    行使得標，足以生損害於朱麗真、蘇蕙春等人，使會首蘇蕙貞陷於錯誤而交付會
    款七十九萬一千元予乙○○，嗣乙○○繼續繳納會款至八十六年二月份，自同年
    三月份起即告未再繼續繳納會款，因認被告此部份另涉有刑法第二百十六條、第
    二百十條之行使偽造私文書罪及同法第三百三十九條第一項之詐欺取財罪嫌云云
    。
七、按犯罪事實應依證據認定之，無證據不得推定其犯罪事實；又不能證明被告犯罪
    者，應諭知無罪之判決；刑事訴訟法第一百五十四條、第三百零一條第一項分別
    定有明文。又認定不利於被告之事實，須依積極證據，苟積極證據不足為不利於
    被告事實之認定時，即應為有利於被告之認定，更不必有何有利之證據（最高法
    院三十年上字第八一六號判例參照）。再事實之認定，應憑證據，如未能發現相
    當證據，或證據不足以證明，自不能以推測或擬制之方法，為裁判基礎（最高法
    院四十年台上字第八六號判例參照）。又告訴人之告訴，本以使被告受刑事訴追
    為目的，故其陳述是否與事實相符，自應調查其他證據，以資審認，苟其所為攻
    擊之詞，尚有瑕疵，則在此瑕疵未予究明以前，即不能遽採為斷罪之基礎（最高
    法院五十二年台上字第一三００號、六十一年台上字第三０九九號判例參照）。
    且刑法第三百三十九條第一項詐欺罪之成立，以意圖為自己或第三人不法所有，
    以詐術使人將本人或第三人之物交付為要件，所謂以詐術使人交付，必須被詐欺
    人因其詐術而陷於錯誤，若其所用方法不能認為詐術，亦不致使人陷於錯誤，即
    不構成該罪（最高法院四十六年台上字第二六０號判例參照）。
八、本案公訴人認被告涉有此部分偽造文書及詐欺犯行，無非以告訴人丙○○之指訴
    及證人朱麗真、林倪、莊家邦之證述及前揭互助會單影本等為其所憑論據。訊之
    被告堅決否認上開行使偽造私文書及詐欺取財犯行，辯稱渠並未以朱麗真之名義
    參加告訴人丙○○所召集之前揭互助會，亦未冒用朱麗真之名義標取會款，渠僅
    經許勝典之同意，以許勝典之名義參加上開互助會一會，並於八十五年四月二十
    五日以六千一百元之利息標得該會，嗣繼續繳納會款至八十六年二月份後，因投
    資之生意失敗始無法繼續繳納會款，並無偽造標單及詐欺取財犯行等語。
九、惟查被告是否涉犯上開偽造文書罪行（即偽造及行使偽造標單），其關鍵在於被
    告以證人朱麗真名義參與上開互助會及以朱麗真名義書寫標單標取會款，事前是
    否曾經證人朱麗真同意，如被告未得其同意擅自以證人朱麗真名義參與上開互助
    會，並以朱麗真名義書寫標單投標者，自有偽造及行使偽造私文書犯罪之問題，
    惟如被告係經證人朱麗真同意或默許而以證人朱麗真名義參與上開互助會及以朱
    麗真名義書寫標單標取會款者，即難認被告主觀上有偽造私文書之故意而成立上
    開犯罪。告訴人丙○○雖迭次指證被告確有於前述時地以證人朱麗真名義參加其
    所召集之前揭互助會，並於八十五年四月間以朱麗真之名義標取該會會款之事實
    ，然被告是否確有經證人朱麗真同意以其名義參加上開互助會並以其名義標取會
    款，則非告訴人丙○○所能確知，而證人林倪、莊家邦雖能證明確曾見被告以證
    人朱麗真名義標取會款之事實，然渠等對被告是否確有經證人朱麗真同意以其名
    義參加上開互助會並以其名義標取會款，亦未必確切知情。因此，尚難僅以告訴
    人丙○○及證人林倪、莊家邦所指證，作為認定被告觸犯前揭偽造文書罪之確切
    依據。次查，證人朱麗真於本案偵審中雖否認有事前同意被告以其名義參與上開
    互助會及以其名義書寫標單標取會款之事實，然查本件被告以證人朱麗真名義參
    加上開互助會，並於八十五年四月間標取會款後，續繳會款至八十六年二月份，
    自八十六年三月份開始即倒會，停繳會款，該會共積欠會款六十七萬八千六百元
    ，此業據告訴人丙○○指證在卷，被告亦坦承其仍積欠告訴人丙○○會款六十七
    萬八千六百元未能清償之事實（被告與告訴人丙○○在本院上訴審審理時已成立
    上開金額之民事賠償和解筆錄，惟均未依約履行清償），倘證人朱麗真承認其有
    應允被告以其名義參加上開互助會，則告訴人丙○○有可能要求證人朱麗真負責
    清償上開欠款，或對其提出給付會款之民事訴訟，如此顯然對證人朱麗真不利，
    因此，前述事實之有無，顯與證人朱麗真有法律上利害關係，因此，證人朱麗真
    之立場並非超然客觀，則其所為不利於被告之指證是否真實可信，自不能無疑，
    尚須進一步深入查證，始能瞭解其事實之真相，自難遽以其片面不利於被告之指
    證資為認定被告犯罪之依據。因此，本案公訴人所舉之前述論證均尚不足以確切
    證明被告確有此部份犯罪行為。
十、又查本案告訴人丙○○原在偵訊時指證被告以朱麗真名義參加其所召集之上開互
    助會二會，其中一會由被告於八十七年四月間標取會款，另一會則由證人朱麗真
    本人於八十七年七月間標得，另許勝典亦參加該互助會一會，該會有時由許勝典
    繳會款，有時由被告繳會款，於八十六年二月間由被告將該會會款亦標走等情（
    詳偵查卷第十六頁反面、第二八頁反面），且觀之告訴人丙○○所提出之本案互
    助會單影本所載，該會確有朱麗真名義參加二會及許勝典名義參加一會，而朱麗
    真名義參加之二會中，其中一會於八十五年四月間以標息六千一百元標得，另一
    會於八十五年七月間以標息六千八百元標得，而許勝典名義之會於八十六年二月
    間以標息五千七百元標得之記錄（詳偵查卷第五二頁），且被告於八十六年二月
    間以許勝典名義將該會標走後即未繼續繳納會款，經告訴人丙○○於八十六年十
    一月間向原審法院簡易庭對許勝典提出給付會款之民事訴訟，於該案審理時，告
    訴人即該案原告丙○○指稱確係許勝典本人表示欲參加上開互助會，會款有時係
    許勝典來繳，有時係其女友即被告來繳等語。而該案證人盧素娥亦證稱被告與許
    勝典係情侶，且渠曾到許勝典家催收會款未果，據許勝典之妻稱被告與許勝典已
    在一起十幾年了等語，此據本院上訴審調取原審法院簡易庭八十六年度南簡字第
    一六七五號卷查明無訛，且據證人莊家邦於偵查時亦明確證稱上開互助會於第十
    四會時（按即八十六年二月），由被告以許勝典名義將該會標得等語（詳偵查卷
    第五十頁）。另證人蘇吳水琴於原審審理時亦證稱：「（乙○○共繳幾個人的會
    款？）繳三個會款，其中二個是朱麗真的，一個是許勝典的，以朱（麗真）的名
    義的會是八十五年四月（標取），另一會是朱麗真本人於八十五年七月來標，許
    勝典名義的是乙○○於八十六年二月來標」等語（詳原審卷第三九頁反面）。而
    被告亦坦承其有以許勝典名義參加上開互助會一會並以許勝典名義標得會款之事
    實（被告稱其係於八十五年四月間標取許勝典名義參加之會，此部分時間與事實
    不符，詳如後敘），由上情足見被告與許勝典關係密切，且被告確有以許勝典名
    義參加上開互助會一會並於八十六年二月間將該會標取之事實，而許勝典既與被
    告關係密切，且亦有繳納該會部份會款之情事（見告訴人丙○○上述偵查中及民
    事簡易案件審理中之證詞），足見證人許勝典應已知悉並同意被告以其名義參加
    上開互助會無疑。惟證人許勝典於偵查中竟始終否認其知悉或同意被告以其名義
    參加該互助會及標會之事實（詳偵查卷第三三頁反面），而檢察官亦未以被告有
    冒用許勝典名義標會之偽造文書罪嫌而起訴，原審亦未認被告亦有此部分偽造文
    書犯行而併予審究，足見許勝典雖有同意被告以其名義參加並標取會款，然因為
    避免承擔給付會款之責任，基於本身利害關係之考量，乃在本案偵查中矢口否認
    其知悉或同意被告以其名義參加上述互助會及標會之事實。由此證人因基於本身
    利害關係而不願據實證述之例證，可以印證證人朱麗真之否認曾同意被告以其名
    義參加本件互助會，亦有可能係基於本身利害關係之考量而作不實之證述。因此
    其所為不利於被告之證述，其可信性甚為薄弱，自難作為本件認定事實之確實依
    據。
十一、再查證人朱麗真係被告之朋友，業據證人蘇吳水琴在偵查中證述明確（詳偵查卷
    第二六頁反面），而被告對此亦不否認，且證人朱麗真曾將其所簽發之二十三萬
    元之支票供被告使用，被告乃持該支票向甲○○調現週轉，嗣因被告未能償還借
    款，乃由證人朱麗真出面與甲○○協調和解，此業據證人甲○○在偵查中證述明
    確（詳偵查卷第二六頁反面、第二七頁），並有該支票影本一份附卷可稽（詳原
    審卷第三四頁）。此外證人朱麗真自承參加本件互助會一會，自八十五年一月間
    起會始，至八十六年二月份被告倒會前，均係由其將會款交付被告，（詳偵查卷
    第三二頁反面），由此足見被告與證人朱麗真不僅係朋友，且有支票及金錢往來
    之關係，雖其否認曾同意被告借用其名義參加上述互助會一會，然查證人朱麗真
    所持有之互助會單上將其列為參加二會，且據其在原審審理時證稱：「．．．原
    先會首丙○○在我收到會單時將我名字寫上二會，當時是八十五年一、二月間，
    我有告訴丙○○的嫂子，我自己的一會沒問題」等語（詳原審卷第十九頁），足
    見證人朱麗真於參加該會之初時即已知悉其事。而告訴人即會首丙○○或協助其
    處理互助會事宜之證人蘇吳水琴亦不致於未將被告以其名義參加本件互助會一會
    之事告知證人朱麗真。又證人朱麗真當時若有向告訴人即會首丙○○或協助其處
    理互助會事宜之證人蘇吳水琴表示反對被告以其名義入會之意思，則衡情會首丙
    ○○或證人蘇吳水琴應不致於仍同意或允許被告以證人朱麗真之名義標取會款。
    由此足認證人朱麗真縱未表示同意被告以其名義參加上開互助會，亦未曾表示反
    對而有默許之意思。再者告訴人丙○○雖指證被告於八十五年四月二十五日以證
    人朱麗真之名義偽造其標單而以標息六千一百元標得上開互助會，證人朱麗真並
    未到會場云云，然查其亦自承八十五年四月二十五日渠並未在場，均係委由其大
    嫂蘇吳水琴主持開標事宜，而證人蘇吳水琴亦證稱告訴人丙○○當時並未在場，
    本件互助會均係由其代為主持開標事宜等語（詳原審卷第三九頁正反面）；另證
    人林倪於原審審理時亦證稱本件互助會開標時均係由告訴人丙○○之大嫂蘇吳水
    琴主持（詳原審卷第二八頁反面），則告訴人丙○○於八十五年四月二十五日開
    標時既未在場主持，則其何能確知證人朱麗真當時是否亦有到場？因此其所稱當
    時朱麗真未到場一節，尚屬無據，難予憑採。至證人蘇吳水琴於原審雖證稱八十
五年四月二十五日其主持開標當時證人朱麗真並未到場云云，惟查證人蘇吳水琴
    係本件告訴人丙○○之大嫂，且本件互助會係由其協助告訴人丙○○主持開標事
    宜，茲被告竟倒會積欠鉅額會款，則其與被告顯係處於對立之立場，則其所為不
    利於被告之指證，是否公正客觀？自亦不能無疑，仍須另行進一步查證是否與事
    實相符，尚難遽予憑採。至另證人甲○○於原審審理時雖亦稱，八十五年四月二
    十五日開標當日渠未見證人朱麗真在場云云，惟查其亦係本件對被告提出偽造文
    書及詐欺之告訴人，則其立場亦與被告對立，則其所為不利於被告之指證，是否
    公正客觀？亦不能無疑，仍須另行進一步查證其所述是否與事實相符，尚難遽予
    採為認定被告犯罪之依據。被告於偵審中始終堅稱八十五年四月二十五日開標當
    日證人朱麗真亦有在場等語，而證人朱麗真於原審審理時亦證稱：「（八十五年
    四月二十五日會首有無公告是何人得標？）丙○○都不在場，都是他嫂子在處理
    主持開標，當天是否有公告誰得標我不確定，我自己當天沒有得標，不記得寫多
    少」等語（詳原審卷第十九頁反面、第二十頁），由證人朱麗真上述證詞內容觀
    之，其不僅未否認其於八十五年四月二十五日開標當日在場，甚至進一步指稱會
    首丙○○並不在場，係由其大嫂蘇吳水琴主持開標，其於當天未能得標，不記得
    寫多少標息，足見證人朱麗真於當日應亦在場，否則其何能做上開實質內容之證
    述？此外，觀之另一立場略較客觀之證人林倪於原審審理時證稱：「我（八十五
    年四月二十五日）下午二點多就到場，當時有很多人去，該次我與朱麗真寫同額
    標金，我寫六千一百元，朱麗真也是六千一百元，朱麗真的標單是由乙○○拿出
    來的，那時朱麗真有到場，但沒進入開標場，我看到是乙○○投入標單，因是同
    額，乙○○就說要加標金，但我不同意，後來乙○○在哭，所以我就說讓乙○○
    得標好了，吳水琴喊我與朱麗真同額時，乙○○就馬上說要加朱麗真的標金等語
    （詳原審卷第二八頁反面），由上情足見證人朱麗真於八十五年四月二十五日開
    標時亦有到場，而當時被告係以證人朱麗真之名義填寫標單標會，其所寫之標息
    六千一百元與證人林倪所出之標息相同，因被告急欲得標，表示願加標息，因證
    人林倪不同意，被告乃哭泣，證人林倪見被告哭泣，乃同意放棄而禮讓被告標得
    該會，由上述開標同額爭執及被告哭泣之情景觀之，倘證人朱麗真當時亦到開標
    會場，衡情應不致不知其情，而證人朱麗真既已到會場並有意投標，衡情亦應不
    致已到會場而故意不進入標會。因此，證人朱麗真所述不確定當天何人得標及證
    人林倪所稱「朱麗真有到場，但沒進入開標場」一節尚與事實不符，該部分證詞
    尚難資為不利於被告認定之依據。綜合上情以觀，堪認證人朱麗真於八十五年四
    月二十五日開標當時應亦到場投標而未標得，且其亦應知該次開標係被告以其名
    義書寫標單投標而標得無疑。
十二、雖被告迭次辯稱其於八十五年四月二十五日係以許勝典名義標得該次會款，並未
    冒用證人朱麗真之名義入會及標會云云，然查被告於原審審理時已一度坦承其有
    繳二會會款，一會係繳許勝典之會，一會係繳朱麗真之會等語（詳原審卷第四十
    頁反面），且其否認八十五年四月二十五日其係以朱麗真之名義標取會款，不僅
    與告訴人丙○○、證人蘇吳水琴、林倪及朱麗真等人所述不符，且與告訴人即會
    首丙○○所提出之互助會單上所載得標人姓名不符，被告上述辯解尚與事實不符
    ，難予採信，堪認被告於八十五年四月二十五日係以朱麗真名義標得該次會款無
    疑。綜上所述，本件被告雖以證人朱麗真之名義參加上述互助會，並於前揭時地
    以證人朱麗真之名義書寫標單參與投標而標得會款，然其係經證人朱麗真之同意
    及許可而為，且證人朱麗真於八十五年一、二月間早已知悉其事並未表示反對之
    意，嗣於八十五年四月二十五日開標當時亦到場投標，並知被告當時以其名義標
    得一會而未異議，足見被告在主觀上並無冒用證人朱麗真之名義偽造其標單標會
    之犯意，則被告否認其有此部分偽造文書犯行，尚非不可採信。此外，被告係自
    八十五年一月間即以證人朱麗真之名義參加上開互助會，並於八十五年四月二十
    五日即已標得上開會款，而其經濟狀況係自八十五年六月間起始開始週轉困難，
    業如前述，因此尚難認其於入會之初或前揭標取會款之時即有詐取會款之犯意，
    且其雖於八十五年四月間標得該會款，然其仍續繳該會會款至八十六年二月份，
    嗣自同年三月間起始未再繼續繳納會款，亦如前述，則倘被告有意詐取上開會款
    ，則其又何須於標得會款後再繼續繳納死會會款多達十會之鉅？因此，堪認被告
    確係因事後週轉不靈而停繳上開會款無訛，並非故意詐騙會款，此外，復查無其
    他任何積極之證據，足認被告有上述部分犯行，揆之前開法規及判例，自應認尚
    不能證明被告此部份犯罪，惟公訴人既認被告此部份犯嫌與前述論罪部分犯行有
    連續犯及牽連犯之裁判上一罪關係，爰不另為無罪之諭知，併此敘明。
據上論斷，應依刑事訴訟法第三百六十九條第一項前段、第三百六十四條、第二百九
十九條第一項前段，刑法第二條第一項前段、第二百十六條、第二百十條、第三百三
十九條第一項、第五十五條、第四十一條、第二百十九條，罰金罰鍰提高標準條例第
一條前段、第二條，判決如主文。
本案經檢察官曾顯智到庭執行職務。
中    華    民    國      九十      年      四      月      二十四      日
                                  臺灣高等法院臺南分院刑事第五庭
                                      審判長法官  茆    臺    雲
                                            法官  董    武    全
                                            法官  李    文    福
右正本證明與原本無異。
如不服本判決，應於判決送達後十日內向本院提出上訴狀，其未敘述理由者並應於提
出上訴狀後十日內向本院補提理由書（應附繕本)。
                                      法院書記官  李    良    倩
中    華    民    國      九十      年      四      月      二十五      日
附錄：本判決論罪法條
刑法第二百十六條：行使第二百十條至第二百十五條之文書者，依偽造、變造文書或
                  登載不實事項或使登載不實事項之規定處斷。
刑法第二百十條：偽造、變造私文書，足以生損害於公眾或他人者，處五年以下有期
                徒刑。
刑法第三百三十九條第一項：意圖為自己或第三人不法之所有，以詐術使人將本人或
                          第三人之物交付者，處五年以下有期徒刑、拘役或科或
                          併科一千元以下罰金。


司法院資訊處製作；財團法人民間司法改革基金會備份。
